【裁判字號】    99,簡上,1018
【裁判日期】    991209
【裁判案由】    詐欺
【裁判全文】
臺灣板橋地方法院刑事判決           99年度簡上字第1018號
上  訴  人
即  被  告  余金玉
上列上訴人即被告因詐欺案件，不服本院於中華民國99年7 月30
日99年度簡字第3113號第一審判決（聲請簡易判決處刑案號：99
年度偵字第7871號、第8736號、第9596號，移送併辦案號：臺灣
臺北地方法院檢察署99年度偵字第6659號、第9310號），提起上
訴，本院管轄之第二審合議庭判決如下：
    主  文
上訴駁回。
    事  實
一、余金玉明知依一般社會生活之通常經驗，如提供其於金融機
    構開立之帳戶提款卡及密碼予姓名年籍不詳之人使用，可能
    幫助不特定犯罪集團作為詐欺財物之用，竟基於幫助詐欺取
    財之不確定故意，於民國99年1 月11日15時55分許，在臺北
    縣新莊市○○路350 號之中港圖書館6 樓，將其元大商業銀
    行南京東路分行（帳號：000-00000000000004號，下稱系爭
    甲帳戶）、第一商業銀行華江分行帳戶（帳號：000-000000
    00000 號，下稱系爭乙帳戶）、合作金庫銀行敦化分行（帳
    號：000-0000000000000 號，下稱系爭丙帳戶）及臺灣銀行
    營業部（帳號：000-000000000000號，下稱系爭丁帳戶）之
    提款卡及密碼交予某真實姓名年籍不詳之成年男子，縱該提
    款卡及密碼遭詐欺集團作為詐欺他人財物之工具，亦不違背
    其本意。嗣該4 帳戶提款卡及密碼果流入某詐欺集團手中，
    該集團成員即基於意圖為自己不所有之詐欺犯意，先後於附
    表所示時間，對張依萍、黃國安、楊雅婷、鄭碧玉、陳嘉忠
    及郭懿柔（下稱張依萍等6 人）為同附表所示詐欺行為，致
    其分別陷於錯誤，匯出同附表所示6 筆金額至余金玉前開帳
    戶（詳參附表），且每匯入一筆，即遭人提領一空。嗣張依
    萍等6 人於匯款後查覺有異，隨即報警處理，因而查悉上情
    。
二、案經鄭碧玉訴由臺北市政府警察局松山分局報告臺灣板橋地
    方法院檢察署，暨臺北市政府警察局中山分局報告臺灣臺北
    地方法院檢察署呈請臺灣高等法院檢察署檢察長令轉臺灣板
    橋地方法院檢察署檢察官偵查後聲請簡易判決處刑。
    理  由
一、本案被告對於公訴人所提之證據資料及以下本院作為判斷依
    據之各項證據資料，並不爭執其證據能力，本院審酌該等言
    詞供述及書面作成時之情況認為適當，均無不宜作為證據之
    情事，依刑事訴訟法第159 條之5 規定，均得作為證據。
二、訊據被告余金玉矢口否認有何幫助詐欺取財犯行，辯稱：伊
    係於99年1 月8 日看到自由時報借貸綜合資訊廣告第G7版中
    百分百純銀貸（內容為：信用不良無工作證明、一百萬內3
    天撥款0000000000）的廣告，因伊需要花錢帶女兒至美國與
    女兒之生父作親子鑑定及打官司，方撥打上開門號詢問貸款
    事宜，並依指示提供系爭4 個帳戶提款卡及密碼予對方，孰
    知對方竟將該4 個帳戶當作詐騙之用，伊也是受害人，並無
    幫助詐欺之主觀犯意云云。經查：
  (一)被害人張依萍等6 人分別受騙匯款至如附表所示之帳戶，旋
    即遭人提領一空等情，業據該6 人於警詢時陳述明確，且為
    被告所不否認，並有張依萍提供之合作金庫銀行自動櫃員機
    交易明細單1 張（臺灣臺北地方法院99年度偵字第9310號偵
    字卷第8 頁）；黃國安提供之郵政自動櫃員機交易明細表1
    張（臺灣臺北地方法院檢察署99年度偵字第6659號偵字卷第
    52頁）、系爭丁帳戶開戶基本資料及交易明細各1 份（同前
    卷第30至33頁）；楊雅婷提供之郵政自動櫃員機交易明細表
    1 張（臺灣臺北地方法院檢察署99年度偵字第6561號偵字卷
    第19頁）、系爭甲帳戶之開戶資料及交易明細各1 份（同前
    卷第22至25頁）；鄭碧玉提供之郵政自動櫃員機交易明細表
    2 張（臺灣板橋地方法院檢察署99年度偵字第7871號偵字卷
    第16頁）；陳嘉忠提供之慶豐銀行自動櫃員機交易明細表1
    張（臺灣板橋地方法院檢察署99年度偵字第8736號偵字卷第
    6 頁）、系爭丙帳戶之開戶資料及交易明細各1 份（同前卷
    第7 至10頁）；郭懿柔提供之第一銀行自動櫃員機交易明細
    表1 張（同前卷第112 頁）、系爭乙帳戶開戶資料及交易明
    細各1 份（同前卷第137 頁至第140 頁）附卷可參，堪信屬
    實。次查被告於99年1 月11日15時55分許，在臺北縣新莊市
    ○○路350 號之中港圖書館6 樓將系爭4 個帳戶之提款卡、
    密碼交予某真實姓名年籍不詳之成年男子乙節，業據被告於
    警詢、偵訊、準備期日及本院審理時自白明確，並有監視器
    翻拍照片6 張（臺灣臺北地方法院檢察署99年度偵字第6659
    號偵字卷第25頁至27頁）在卷足參，亦堪認為真實。
  (二)被告雖矢口否認具有幫助詐欺犯意，並以前詞置辯，惟查：
    本案發生之時，被告已年屆45歲，且其教育程度為國立草屯
    高級商工職業學校會統科畢業，國立臺北商業技術學院附設
    空中進修學院二專部肄業，亦據其於本院審理時陳述明確在
    案（本院簡上字卷第54頁反面），依其年齡、教育程度，顯
    非智識淺薄之人，至少亦有會統之基本常識，應具有相當能
    力判斷報上所刊登貸款廣告內容之真假。次查一般銀行准駁
    貸款時乃係以經濟來源是否穩定、名下是否具有動產或不動
    產、貸款時係使用不動產設定抵押權或係由他人當保證人等
    作為決定核准貸款與否以及貸款金額高低所考量的基準，鮮
    有僅以特定天數內有大量資金流動，就准許貸款之案例，乃
    眾所周知之事實。又若欲創造頻繁的資金流動以達美化帳面
    致使銀行誤信其有還款能力而核准貸款，亦應使用信用優良
    者之帳戶，否則在各項金融資訊普遍為各銀行所能查悉之今
    日，何能達到隱避銀行查核之目的？本案依被告所言，對方
    係要求提供數個帳戶以期提高貸款金額，但被告業因積欠卡
    債導致信用不良，以現今金融實務，何能以其帳戶向銀行申
    請高達100 萬元之高額貸款，足見報上所刊登之貸款內容顯
    與一般常情不符。再者，被告於本院準備程序期日自陳：「
    我在99年1 月11日下午4 點，把我的金融卡跟密碼給車手時
    ，我直覺這個人不是好人....晚上我就打電話給詐騙集團的
    人，我跟他們說不可以把我的帳戶去做不好的事」等語（本
    院簡上字卷第26頁），復於本院審理程序中自稱：「我覺得
    他們長得一副壞人的樣子，我晚上就打電話給他們，問他們
    會不會把我的金融卡拿去作案，他們說請放心，不會」（本
    院簡上字卷第26頁、第49頁反面）等語（本院簡上字卷第49
    頁反面），顯見其對向其收取帳戶者之身分已存相當戒心，
    參以其與對方相約見面之地點為公共場所，其既已對該人心
    生懷疑，本當確實質問貸款細節並查核該人之真實名籍，再
    決定是否交付，若有半點懷疑，亦非不得立即拒絕提供，然
    其卻任令該人取走其帳戶，即與常理顯有不符。嗣其既有於
    當日晚上打電話聯絡對方並表明不得將其帳戶拿去作案，表
    示其已明確懷疑對方可能將其帳戶拿去作案，益徵其就取得
    帳戶者可能將其帳戶作為詐欺他人財物之工具，主觀上已有
    相當之認知，然卻未再作進一步的查證乃至於後續之報警或
    掛失動作，亦與常理有所違背。
  (三)按刑法上之故意，可分為直接故意與不確定故意（間接故意
    ），所謂「不確定故意」，係指行為人對於構成犯罪之事實
    ，預見其發生而其發生並不違背其本意者，刑法第13條第2
    項定有明文。而社會上一般正常之成年人，當知金融存款帳
    戶事關存戶個人財產權益之保障，與存戶之提款密碼結合後
    ，其專屬性、私密性更形提高，一般人亦均有應妥為保管以
    免遭他人冒用之認識。縱使偶有特殊情況須將提款密碼告知
    他人，亦必深入瞭解其用途後再行提供，恆係吾人日常生活
    經驗與事理，苟有非親非故之人不以自己名義申請開戶，反
    而以出價蒐購或直接要求提供金融帳戶之提款密碼及提款卡
    ，則對於該蒐集金融帳戶者就應有所警覺。且近年來社會出
    現以各種名目詐騙或恐嚇取財之犯罪類型，其共通點均為利
    用人頭帳戶作為匯款帳戶，此經報章媒體廣為披載後，已為
    眾所皆知之事實，因此他人以各種理由要求提供帳戶之金融
    卡及密碼，主觀上應可預見他人欲利用帳戶之金融卡及密碼
    從事財產犯罪，若仍貿然交付，則對於從事犯罪行為即具有
    不確定故意。本案被告雖一再辯稱伊不知道對方這麼惡劣，
    會將帳戶拿去從事犯罪行為云云，然帳戶之金融卡及密碼具
    高度私密性，本應謹慎保管以免遭他人冒用，且利用他人帳
    戶從事詐欺，早為傳播媒體廣為報導，以被告前揭年齡、學
    歷及社會經驗，實難想像其對此毫無認知，又貸款內容顯然
    違背常情，已如上述，被告既已對前來收取帳戶者產生疑慮
    ，卻仍貿然將其帳戶提款卡及密碼交付素未謀面、姓名、背
    景一概不詳的陌生成年男子，堪認其主觀上應已預見其帳戶
    提款卡及密碼遭人取走後，可能淪為幫助他人從事詐欺犯罪
    取款使用之工具，且縱然如此，亦無所謂，而具有幫助詐欺
    取財之不確定故意無訛。本案事證明確，被告犯行洵堪認定
    ，應予依法論科。
三、按刑法上之幫助犯，係對於犯罪與正犯有共同之認識，而以
    幫助之意思，對於正犯資以助力，而未參與實施犯罪之行為
    者而言。本案詐欺集團成員使用被告系爭4 個帳戶，對被害
    人施以詐術，使被害人陷於錯誤而為財產之交付，係犯詐欺
    取財罪，而被告雖僅提供帳戶予詐欺集團使用，而未實際參
    與詐騙集團成員對被害人施用詐術之行為，但其提供帳戶供
    詐欺集團使用之結果，已使詐欺集團得以順利取走騙得款項
    ，對其犯罪行為之遂行顯有相當程度之助力，是核其所為，
    應係犯刑法第30條第1 項、第339 條第1 項之幫助詐欺取財
    罪，並應按同法第30條第2 項減輕之。又被告以一次提供系
    爭4 個帳戶的幫助行為，使詐欺集團向被害人張依萍等6 人
    為詐騙行為，侵害其6 人之財產法益，而觸犯數罪名，係為
    想像競合犯，應依刑法第55條之規定從一重處斷。另附表編
    號一、二、六移送併辦部分與編號第三、四、五聲請簡易判
    決處刑部分有想像競合犯之裁判上一罪關係，應為聲請簡易
    判決效力所及，本院自得併予審究，原審同此認定，並審酌
    被告提供帳戶資料供他人詐欺取財，助長詐騙財產犯罪之風
    氣，致使執法人員難以追查正犯之真實身分，增加被害人尋
    求救濟之困難，擾亂金融交易往來秩序，危害社會正常交易
    安全，兼衡被害金額及被告之品行、生活狀況、智識程度、
    犯罪之動機、目的、手段，犯後態度等一切情狀，依刑事訴
    訟法第449 條第1 項前段、第3 項，刑法第30條第1 項前段
    、第2 項、第339 條第1 項、第55條、第41條第1 項前段，
    刑法施行法第1 條之1 第1 項、第2 項前段，判處有期徒刑
    4 月，並諭知如易科罰金之折算標準，其認事用法具無違誤
    ，量刑亦屬妥適。上訴人仍執前詞指摘原判決有所違誤，並
    無可採，其上訴為無理由，應予駁回。
據上論斷，應依刑事訴訟法第455條之1第1項、第3項、第368 條
判決如主文。
本案經檢察官陳宣每到庭執行職務。
中    華    民    國    99    年    12    月    9     日
                刑事第十二庭  審判長法  官  王士珮
                                    法  官  張誌洋
                                    法  官  楊明佳
以上正本證明與原本無異。
不得上訴。
                                    書記官  林金良
中    華    民    國    99    年    12    月    10    日
附錄法條
刑法第339條
意圖為自己或第三人不法之所有，以詐術使人將本人或第三人之
物交付者，處五年以下有期徒刑、拘役或科或併科一千元以下罰
金。
以前項方法得財產上不法之利益或使第三人得之者，亦同。
前二項之未遂犯罰之。
┌────────────────────────────────────┐
│附表                                                                    │
├──┬───┬───────────────────┬────┬────┤
│編號│被害人│                詐欺手法              │匯款時間│匯款金額│
├──┼───┼───────────────────┼────┼────┤
│ 一 │張依萍│該集團某成員佯裝網路購物賣家打電話予張│99年1 月│29,999元│
│    │      │依萍，詐稱：之前網購時誤設為分期付款，│11日18時│        │
│    │      │必須透過郵局方得解除設定，隨後該集團某│50分許  │        │
│    │      │成員自稱為郵局人員，詐稱：要幫忙解除帳│        │        │
│    │      │戶並要求張依萍至自動櫃員機操作機器云云│        │        │
│    │      │，使張依萍陷於錯誤依指示於右列時間匯款│        │        │
│    │      │至系爭甲帳戶（臺灣臺北地方法院檢察署99│        │        │
│    │      │年度偵字第6659號、9310號併案部分）    │        │        │
├──┼───┼───────────────────┼────┼────┤
│ 二 │黃國安│該集團某成員佯裝雅虎拍賣客服人員打電話│99年1 月│29,998元│
│    │      │予黃國安，詐稱：之前網購時誤設為分期付│11日19時│        │
│    │      │款，隨後該集團某成員佯稱為郵局人員告知│21分許  │        │
│    │      │如果要取消分期付款須依指示至自動櫃員機│        │        │
│    │      │才能取消設定云云，因而使黃國安陷於錯誤│        │        │
│    │      │，於右揭時間轉帳至系爭丁帳戶內（臺灣臺│        │        │
│    │      │北地方法院檢察署99年度偵字第6659號併案│        │        │
│    │      │部分）。                              │        │        │
├──┼───┼───────────────────┼────┼────┤
│ 三 │楊雅婷│自稱為奇摩拍賣網站中心人員，偽稱楊雅婷│99年1 月│29,999元│
│    │      │匯款方式錯誤須作更改取消分期付款，使楊│11日19時│        │
│    │      │雅婷陷於錯誤依指示於右列時間匯款至系爭│38分許  │        │
│    │      │甲帳戶（本案及臺灣臺北地方法院檢察署99│        │        │
│    │      │年度偵字第6659號併案部分）。          │        │        │
├──┼───┼───────────────────┼────┼────┤
│ 四 │鄭碧玉│該集團某成員佯裝網路購物客服人員打電話│99年1 月│44,037元│
│    │      │予鄭碧玉，詐稱：鄭碧玉誤填分期付款的單│11日20時│        │
│    │      │子，每個月會到郵局帳戶內扣款，因此必須│29分許  │        │
│    │      │請郵局人員取消強制扣款，因而使鄭碧玉陷│        │        │
│    │      │於錯誤於右列時間轉帳至系爭丙帳戶（本案│        │        │
│    │      │及臺灣臺北地方法院檢察署99年度偵字第66│        │        │
│    │      │59號併案部分）。                      │        │        │
├──┼───┼───────────────────┼────┼────┤
│ 五 │陳嘉忠│該集團某成員佯裝ViVi購物臺小姐打電話予│99年1 月│12,300元│
│    │      │陳嘉忠，詐稱：之前網路購物應分為12期繳│11日21時│        │
│    │      │款，但陳嘉忠卻將帳款一次繳清，故須依指│26分許  │        │
│    │      │示將12期貸款紀錄消除，使陳嘉忠陷於錯誤│        │        │
│    │      │，於右列時間轉帳至系爭丙帳戶（本案及臺│        │        │
│    │      │灣臺北地方法院檢察署99年度偵字第6659號│        │        │
│    │      │併案部分）。                          │        │        │
├──┼───┼───────────────────┼────┼────┤
│ 六 │郭懿柔│該集團某成員自稱奇摩拍賣工作人員，向郭│99年1 月│84,000元│
│    │      │懿柔之同學陳文婷偽稱快遞送錯貨物，而隨│11日晚間│        │
│    │      │貨物寄送之簽收單由管理自稱為員簽收後就│某時許  │        │
│    │      │表示同意分期付款，需要一個帳戶內具有5 │        │        │
│    │      │位數餘額的戶頭方得辦理止付，使陳文婷陷│        │        │
│    │      │於錯誤，但由於陳文婷戶頭餘額不足，告知│        │        │
│    │      │郭懿柔後亦使郭懿柔陷於錯誤，遂依據指示│        │        │
│    │      │於右列時間匯款至系爭乙帳戶內（臺灣臺北│        │        │
│    │      │地方法院檢察署99年度偵字第6659號併案部│        │        │
│    │      │分）。                                │        │        │
└──┴───┴───────────────────┴────┴────┘

司法院資訊處製作；財團法人民間司法改革基金會備份。
